【裁判字號】    89,台上,7811
【裁判日期】    891221
【裁判案由】    偽造文書
【裁判全文】
最高法院刑事判決                              八十九年度台上字第七八一一號
    上訴人  台灣高等法院台南分院檢察署檢察官
    被  告  乙○○○
            丁 ○ ○
            甲 ○ ○
            丙 ○ ○
右上訴人因自訴人吳吉平、陳美惠自訴被告等偽造文書案件，不服台灣高等法院台南
分院中華民國八十七年十月十四日第二審判決（八十七年度上易字第九七二號，自訴
案號：台灣台南地方法院八十六年度自字第一一五號），提起上訴，本院判決如左：
    主  文
原判決關於乙○○○、丁○○、甲○○、丙○○部分撤銷，發回台灣高等法院台南分
院。
    理  由
本件原判決認定被告乙○○○、丁○○、甲○○、丙○○，與已判決確定之林水樹，
由原審另行審理之陳政議（丙○○胞兄）等人，基於共同意圖為自己不法所有之犯意
聯絡，於民國八十三年二月初某日，由陳政議、丙○○二兄弟，透過從事仲介之乙○
○○、丁○○二人，至台南市○○路四十號自訴人吳吉平、陳美惠夫婦住宅，向吳吉
平表示願以台北縣林口鄉○○段四二之一一號及同段六七之五號等二筆土地，為吳吉
平夫婦設定抵押權作為擔保，向吳吉平借款，吳吉平乃委由台南市第五信用合作社（
下稱南市五信）職員，有放款調查經驗之甲○○，代為調查提供抵押兩筆土地之價值
是否可擔保借款之清償，詎甲○○竟與乙○○○等人共同基於不法之意圖，並於同年
月由丙○○向案外人蔡勝源買入上開國宅段四二之一一號土地，於同年月八日送件申
請所有權移轉登記，並於同日完成設定抵押權新台幣（下同）四千萬元予陳美惠，以
取信於吳吉平、陳美惠夫婦，佯稱上開同段六七之五號土地係陳政議向他人所買，因
辦理所有權移轉登記，約需二千五百萬元之增值稅款云云，向吳吉平要求先借款二千
五百萬元，俟過戶後即可向嘉義縣東石鄉農會貸款，貸款後可清償向吳吉平所借之二
千五百萬元，且為取信於吳吉平，再由丙○○於同年月十五日書立願以上開國宅段二
筆土地，向陳美惠借款三千萬元文義之切結書一紙交予吳吉平，並囑吳吉平將上開借
款二千五百萬元逕交予東石鄉農會理事長林水樹代為處理。吳吉平、陳美惠夫婦因此
陷於錯誤，信以為真，乃於同年月十五日，以電匯現款至東石鄉農會林水樹帳戶之方
式將二千五百萬元交付於林水樹。又因上開國宅段四二之一一號土地，已向台北市北
投區農會設定三千萬元及一千八百萬元之第一、第二順位抵押權，陳政議、丙○○二
兄弟又未繳利息，該農會乃向台灣板橋地方法院聲請強制執行，吳吉平、陳美惠夫婦
又代繳利息、違約金及執行費用計約五百萬元。嗣後陳政議始終未購入該國宅段六七
之五號土地，亦無向東石鄉農會貸款情事，上開以匯款方式借出之二千五百萬元及代
繳之五百萬元費用共三千萬元均未獲償還，吳吉平、陳美惠夫婦始知受騙。案經吳吉
平、陳美惠自訴等情，因而撤銷第一審關於被告四人部分之判決，改判論處被告四人
共同意圖為自己不法之所有，以詐術使人將本人之物交付罪刑，固非無見。
惟查：已受請求之事項未予判決者，其判決當然違背法令，刑事訴訟法第三百七十九
條第十二款定有明文。又法院審判之範圍，係以起訴（自訴）之事實為準，不受起訴
法條或罪名之限制。本件自訴人等自訴被告等涉犯詐欺罪，自訴事實已明指「被告甲
○○、乙○○○、丁○○三人未經自訴人同意，即自代為設定抵押權予陳美惠，且
係以盜刻陳美惠印章加蓋於申請文件之方式為之」、「被告乙○○○、丁○○、丙○
○及陳政議四人未經自訴人同意，自刻印設定四千萬元抵押權部分，另犯共同偽造
文書罪」（第一審卷第二頁、第四頁）。於第二審上訴理由狀亦指「被告乙○○○、
丁○○及甲○○三人竟與陳政議兄弟（指陳政議及丙○○二人）勾結，共同利用向自
訴人索取之身分證影本，未經自訴人陳美惠同意，自偽刻陳美惠印章，在四二－一
一號土地設定在北投農會後順位之抵押權四千萬元」、「以自訴人陳美惠設定四千萬
元抵押權，事先並未得陳美惠之同意，被告等即自盜刻印章在台北辦理設定登記，
若非與陳政議兄弟勾結，何需如此急促，此部分行為，被告乙○○○、丁○○、丙○
○及陳政議另犯共同盜刻印章偽造文書之罪」（原審卷第六十五頁反面、第六十六頁
、第六十八頁）。八十七年九月七日更檢具抵押權設定契約書及他項權利證明書為證
，具狀指稱：「茲查乙○○○、丁○○、甲○○既已實地到北投農會瞭解土地狀況，
……而北投農會對陳政議兄弟之抵押借款未繳息，行將拍賣應為被告等所知悉，竟然
彼此勾結，利用陳美惠交給乙○○○之身分證影印本，勾結陳政議，盜刻陳美惠印章
，自為陳美惠設定毫無實際利益之後順位抵押權四千萬元，憑以向自訴人詐騙借款
，是被告等已超越介紹人等超然地位，以積極行為共同偽造抵押權，作為詐騙之藉口
」（原審卷第一四九頁反面）等語，就上開指訴觀之，自訴範圍已及於偽造文書之事
實，再就全部自訴事實而觀，偽造私文書即陳美惠名義之抵押權設定契約書部分，被
告四人如果成立犯罪，並與詐欺罪部分有方法結果之裁判上一罪關係，依上開說明，
原審即應就被告四人有無偽造文書部分一併予以審判，乃原審不察，竟僅就被告四人
詐欺部分予以判決，對自訴人所指被告等另涉偽造文書罪部分則置而未論，自有已受
請求之事項未予判決之違背法令。檢察官上訴意旨執以指摘，非無理由，應認有發回
更審之原因。
據上論結，應依刑事訴訟法第三百九十七條、第四百零一條，判決如主文。
中      華      民      國    八十九    年     十二     月    二十一    日
                              最高法院刑事第二庭
                                  審判長法官  莊  來  成
                                        法官  呂  潮  澤
                                        法官  謝  俊  雄
                                        法官  白  文  漳
                                        法官  蘇  振  堂
      右正本證明與原本無異
                                              書  記  官
中      華      民      國    八十九    年     十二     月    二十八    日


司法院資訊處製作；財團法人民間司法改革基金會備份。
